臺灣高等法院高雄分院刑事裁定
111年度抗字第356號
抗  告  人  
即  受刑人  曾龍盛



上列抗告人因聲明異議案件，不服臺灣高雄地方法院中華民國11
1年10月28日裁定(111年度聲字第1524號)，提起抗告，本院裁定
如下：
    主  文
抗告駁回。
    理  由
一、依刑法第41條第1項立法理由說明，個別受刑人如有不宜易
    科罰金之情形，在刑事執行程序中，檢察官得依該項但書規
    定，審酌受刑人是否具有「難收矯正之效或難以維持法秩序
    」等事由決定之。是檢察官對於得易科罰金案件之指揮執行
    ，依具體個案，考量犯罪特性、情節及受刑人個人特殊事由
    等因素，如認受刑人確有因不執行所宣告之刑，難收矯正之
    效，或難以維持法秩序者，自得不准予易科罰金，此乃檢察
    官指揮執行時得依職權裁量之事項，倘其未濫用權限，自不
    得任意指摘為違法，此觀刑事訴訟法第457條第1項前段規定
    「執行裁判由為裁判法院之檢察官指揮之」自明。從而有期
    徒刑或拘役得易科罰金之案件，法院所諭知者，僅易科罰金
    折算之標準，至於是否准予易科罰金，則賦予執行檢察官視
    個案具體情形裁量之；易言之，執行檢察官就受刑人是否確
    因易科罰金，有難收矯正之效，或難以維持法秩序之情事，
    有判斷之權限，法院僅得審查檢察官為刑法第41條第1項之
    裁量時，其判斷之程序有無違背法令、事實認定有無錯誤、
    其審認之事實與刑法第41條第1項之裁量要件有無合理關連
    、有無逾越或超過法律規定之範圍等問題，除有必要時法院
    於裁定內同時諭知准予易科罰金（參司法院釋字第245號解
    釋）外，原則上不宜自行代替檢察官判斷受刑人是否有上開
    情事，即僅於檢察官上開裁量權之行使，有前述未依法定程
    序進行裁量，超越法律授權裁量範圍等情事，法院始有介入
    審查之必要（最高法院99年度台抗字第899號、100年度台抗
    字第647號裁定參照）。
二、本件原裁定以：
　㈠受刑人於民國111年5月5日17時許起至19時許，因酒後駕駛普
    通重型機車上路，為警查獲並測得其呼氣酒精濃度達每公升
    0.56毫克，經法院以111年度交簡字第1604號判決判處有期
    徒刑6月，如易科罰金，以1000元折算1日確定，有前開判決
    、臺灣高等法院被告前案紀錄表附卷可稽。前揭案件經送臺
    灣高雄地方檢察署（下稱高雄地檢署）執行，檢察官不准易
    科罰金及易服社會勞動之理由為：「受刑人5年內3犯酒駕，
    本次犯行之酒測值達0.56毫克，明顯不知警惕，罔顧用路人
    安全及法秩序，認如不執行宣告刑難收矯正之效，爰擬不准
    予易科罰金及易服社會勞動」等語，有得易服社會勞動案件
    審查表、易科罰金案件初核表附卷可參。嗣檢察官通知受刑
    人於111年9月29日到案執行，並於傳票備註欄載明「本件經
    檢察官審核後，台端三犯酒駕案件，罔顧用路人安全及社會
    秩序，認應不准易科罰金、不准易服社會勞動；如台端對審
    核結果不服，請於應到日期前，檢具相關資料，向本署承辦
    股陳述意見」等語，並於111年8月30日送達受刑人，惟受刑
    人於收受上開傳票後，並未向該署陳述意見，於應到日期前
    即111年9月2日逕向提起本件聲明異議等情，業經依職權函
    調高雄地檢署111年度執字第5665號執行卷宗核閱無誤，並
    有刑事聲明異議狀在卷可佐，足認執行檢察官於指揮執行之
    過程中，不僅已具體敘明不准受刑人易科罰金及易服社會勞
    動之理由，亦已給予受刑人充裕時間以陳述意見之機會，堪
    認已符合正當法律程序，受刑人稱檢察官並未說明具體理由
    ，亦無給予其陳述意見之機會，核屬無據。
　㈡受刑人前因不能安全駕駛之公共危險案件，經臺灣橋頭地方
    法院以108年度交簡字第1888號簡易判決處有期徒刑2月確定
    ；又經臺灣屏東地方法院108年度交簡字第2063號簡易判決
    處有期徒刑3月確定等情，有上開判決、臺灣高等法院被告
    前案紀錄表附卷可參。審酌受刑人於本案前已2次犯不能安
    全駕駛之公共危險案件，足見其無視酒後不得駕車之法令規
    範，自我克制能力低落不足，有高度再犯之可能性，復考量
    受刑人酒後駕車行駛於市區道路上，漠視其他用路人之生命
    、身體及財產安全，其行為具有高度之潛在危險性，極可能
    因此造成其他用路人之個人或家庭受到嚴重影響，甚至係終
    身無法獲得修復之巨大損害。然受刑人前經2次處罰，仍不
    思悔改，再犯本件酒駕，且酒測值更高達每公升0.56毫克，
    堪認財產刑之處遇手段已無從預防受刑人再犯，受刑人本案
    所處徒刑如不予執行，核有難收矯正之效及難以維持法秩序
    之情，確有執行該自由刑之必要。
　㈢受刑人主張其現正接受酒癮戒癮治療，認符合臺灣高等檢察
    署研議統一酒駕再犯發監標準所定得易科罰金之規定，亦無
    入監執行之必要云云，並提出診斷證明書、預約回診單為證
    。惟臺灣高等檢察署研議統一酒駕再犯發監標準業於受刑人
    本次酒駕犯行前，即於111年2月3日修正其內容為：「酒駕
    案件之受刑人有下列情形之一者，應予審酌是否屬刑法第41
    條第1項但書所定『難收矯正之效或難以維持法秩序』之情形
    ，而不准易科罰金：⑴酒駕犯罪經查獲三犯（含）以上。⑵酒
    測值超過法定刑罰標準，並對公共安全有具體危險者。⑶綜
    合卷證，依個案情節（例如酒駕併有重大妨害公務等事實）
    ，其他認易科罰金難收矯正之效或難以維持法秩序者。」，
    且應嚴格審核是否對於酒駕累犯案件准與易科罰金，有臺灣
    高等檢察署111年2月23日檢執甲字第11100017350號、111年
    4月1日檢執甲字第11100047190號、法務部111年3月28日法
    檢字第11104508130號函文附卷足參。是受刑人有無開始接
    受酒癮戒癮治療，與其酒駕犯行得否易科罰金，並無必然之
    關係。況且，受刑人非於前揭2次犯行或本次犯行後主動進
    行酒癮戒癮治療，而係於收受高雄地檢署執行命令傳票，提
    起本件聲明異議後即111年9月6日方至醫院就診，有上開診
    斷證明書可查，顯見其係為逃避執行臨時就診，投機、僥倖
    之心態可見一斑，難認受刑人有意反省並透過酒癮戒癮治療
    改過自新，是受刑人主張已接受酒癮戒癮治療，檢察官之執
    行裁量不當云云，亦非可採。
  ㈣因認檢察官就本件於指揮執行時已給予受刑人陳述意見之機
    會，並充分審查相關因素，而認受刑人應入監執行，方能收
    刑罰矯正之效，俾以維持法秩序，而不准許受刑人易科罰金
    或易服社會勞動。該執行命令除已具體說明理由外，亦未有
    何逾越法律授權或濫用權力等情事，堪認係適當及合法之執
    行裁量權之行使，而駁回受刑人對檢察官之執行指揮聲明異
    議，經核原裁定所為說明俱與卷內證據資相符。
三、抗告意旨略以：　　
  ㈠抗告人在檢察官核發系爭執行命令「之前」，並「未」提出
    易科罰金或易服社會勞動之聲請，且檢察官亦「未」先給予
    抗告人表示其「個人特殊事由」之機會，即以上開執行傳票
    備註欄之記載，遽為不准抗告人易科罰金及易服社會勞動之
    執行命令，執行命令之指揮程序顯有瑕疵，亦不因「事後」
    抗告人有向執行檢察官陳述意見，即可認已補正其未令抗告
    人陳述意見之瑕疵，抗告人並未事先參與檢察官決定是否易
    科罰金或易服社會勞動之程序。尤有甚者，檢察官既然先在
    受刑人提出易科罰金之聲請前，即先「否決」受刑人易科罰
    金之聲請，縱然受刑人「事後」再陳述意見，恐檢察官自無
    可能「自行撤銷」已做成之處分，如認檢察官，可「自我審
    查」，並「自行撤銷」處分，顯係原裁定對檢察官不當之期
    待。司法機關未審酌考量受刑人之情況，先做出處分後，再
    給予受刑人陳述意見，並辯稱已符合正當法律程序，自非憲
    法所保障之正當法律程序。是以檢察官不准抗告人易科罰金
    ，屬重大剝奪抗告人身自由之處分，做成指揮命令之程序有
    明顯瑕疵，對抗告人受憲法保障之人身自由權益有重大影響
    ，且有違憲法保障之正當法律原則，難認適法。原裁定「顛
    倒時序」之方式符合「正當法律程序」，顯有違誤，要無足
    以維持。
  ㈡原裁定以抗告人前經2次處罰，仍不思悔改，仍騎乘普通重型
    機車再犯酒駕，酒測質為0.56毫克，堪認財產刑處遇手段已
    無從預防抗告人再犯，故有執行自由刑之必要云云，惟抗告
    人前所犯之不能安全駕駛動力交通工具罪之犯行，已依序經
    法院判決量處有期徒刑2月、有期徒刑3月，合併定執行刑有
    期徒刑4個月，遞增至本件有期徒刑6月，理論上已能依上述
    刑度逐漸加深懲罰之效果，以達循序教化矯正抗告人之目的
    。再者，抗告人係騎乘「機車」，與駕駛「汽車」所造成之
    社會風險危害當無從相比，況本案並「無」發生任何交通意
    外事故，並未產生具體危險，且如前述，本案已較前案期刑
    加重二倍，可認本案之刑責確已可讓抗告人受警惕之效而未
    敢再犯。又犯罪行為人屢次觸犯同質性犯罪之動機、原因不
    一，且情節亦非相同，造成危害程度或亦有別，非可將犯罪
    次數予以等量評價，亦即同質性犯罪之犯罪次數，本非衡量
    易科罰金、易服社會勞動是否將「難收矯正之效」或「難以
    維持法秩序」之絕對標準。觀之執行命令上記載不准抗告人
    易科罰金、易服社會勞動之理由，可知檢察官僅考量犯罪次
    數及犯罪時間，而未針對具體個案，衡量抗告人之犯罪情節
    及其個人特殊事由，何以不准易科罰金及易服社會勞動詳以
    說明，遽以否准，難謂裁量無瑕疵可指。
  ㈢檢察機關辦理易服社會勞動作業要點第5條第9款規定：「有
    下列情形之一者，得認有『確因不執行所宣告之刑，難收矯
    正之效或難以維持法秩序』之事由：1.經通緝或拘提到案者
    。2.因有逃亡或反覆實施犯罪之虞而於執行時仍在押者，或
    另犯最輕本刑為五年以上有期徒刑之罪而於執行時仍在押者
    。3.前經准許易服社會勞動，嗣無正當理由不履行或履行期
    間屆滿仍未履行完畢，致執行原宣告之徒刑或拘役者。4.前
    經緩刑或緩起訴處分附帶命提供義務勞務，未依規定履行義
    務勞務而被撤銷緩刑或緩起訴處分確定者。5.有不執行所宣
    告之刑，難收矯正之效或難以維持法秩序之其他事由者。」
  ㈣若檢察官以前案給予抗告人易科罰金而認「財產刑」之處遇
    無法達矯正之效，然何以不准同屬易刑處遇之易服社會勞動
    ？需以干預人身自由最嚴重之手段即入監服刑之方式執行？
    亦未見有何說明，有裁量未盡說理之瑕疵，況抗告人並無前
    開檢察機關辦理易服社會勞動作業要點第5條第9款所列之各
    項之事由，從而，檢察官同時否准抗告人易服社會勞動，顯
    有裁量濫用之情，原裁定維持檢察官不准抗告人易服社會勞
    動之處分，亦有違誤。
  ㈤原裁定以：受刑人有無開始接受酒癮戒癮治療與酒駕犯行可
    否易科罰金，並無必然關係；且抗告人係於提出本件異議後
    於111年9月6日方至醫院就診，顯係為逃避執行，難認有意
    反省改過自新云云。惟受刑人是否有如易科罰金則難收矯正
    之效或難以維持法秩序，臺灣高等檢察署（下稱高檢署）曾
    於102年6月間研議統一酒駕再犯發監標準之原則，並將研議
    結果函報法務部備查，及發函各地方檢察署作為執行參考標
    準，且於102年6月19日發布新聞稿公告，並在法務部官方網
    站張貼新聞公告訊息，依高檢署研議之統一酒駕再犯發監標
    準之原則，被告5年内3犯刑法第185條之3第1項之罪者，原
    則上不准易科罰金，但有下列情形之一者，執行檢察官得斟
    酌個案情況考量是否准予易科罰金：1.被告係單純食用含有
    酒精之食物（如：薑母鴨、麻油雞、燒酒雞），而無飲酒之
    行為。2.吐氣酒精濃度低於0.55mg/l，且未發生交通事故或
    異常駕駛行為。3.本案犯罪時間距離前次違反刑法第185條
    之3第1項之罪之犯罪時間已逾3年。4.有事實足認被告已因
    本案開始接受酒癮戒癮治療。5.有其他事由足認易科罰金已
    可收矯正之效或維持法秩序。參酌上開標準，檢察官本可參
    酌受刑人是否有開始接受酒癮戒癮治療一事，作為是否准予
    易科罰金之標準，縱然高檢署於曾111年2月3日修正研議統
    一酒駕再犯發監標準，然縱然係酒駕三犯之情形，檢察官仍
    應進行裁量是否有難收矯正之效或難以維持法秩序之情形，
    否則將等同檢察官「不為裁量」，而有裁量瑕疵之情形；是
    以，檢察官當得審酌受刑人有無進行酒癮戒治治療，來判斷
    受刑人有無「難收矯正之效或難以維持法秩序」之情形，而
    原裁定竟認受刑人有無開始接受酒瘾成瘾治療與酒駕犯行可
    否易科罰金，並無必然關係云云，顯然有誤。再者，本案抗
    告人因前無病識感，而未能予以求助專業治療，而在本案判
    決後，經家人及專業人士之說明及建議下，於111年9月6日
    首次前往醫院就診，診斷有「酒精濫用」情形，抗告人始知
    悉酒癮已非自身所能控制，盼能求助專業醫療，遂持續於同
    年9月13日、9月27日、10月11日、10月25日至高雄仁愛之家
    附設慈惠醫院持續就診，並經醫生診斷「持續追蹤下顯示酒
    精用量有減少，建議可持續接受治療追蹤以緩解疾病狀態，
    需固定追蹤治療」，有診斷證明書可參，而抗告人亦預約於
    111年11月8日回診治療，堪可認抗告人確有酒癮而需藉由精
    神科專業協助，且抗告人經治療後，確實有逐漸降低酒精使
    用量，並經醫生建議應持續治療以緩解疾病，則如不准抗告
    人持續治療，而需入監服刑，將無法讓抗告人除戒酒癮，反
    係無法防止抗告人再犯！抗告人並非如原裁定所謂僅係避免
    執行始臨時就診，抗告人因經本案判決處以6個月有期徒刑
    ，深感處罰之重，再考量抗告人母親長年患有眼疾，一人獨
    居在屏東，均係抗告人每週回去一至二次探望、照料母親，
    並帶至醫院看診，如抗告人入監服刑，恐無人能代替照顧母
    親一職，在家人及專業人士之建議下，才尋求專業協助，以
    痛改前非，始進行診療。
四、經查：
　㈠就抗告意旨㈠部分，抗告人對檢察官於通知受刑人到案執行時
    ，在傳票備註欄載明「經審核後，台端三犯酒駕案件，罔顧
    用路人安全及社會秩序，認應不准易科罰金、不准易服社會
    勞動；如台端對審核結果不服，請於應到日期前，檢具相關
    資料，向本署承辦股陳述意見」，上開傳票並已事先送達，
    且抗告人並未向該署陳述意見等情，並不爭執，則檢察官顯
    已事先依卷存之證據資料為審酌，並具體說明不准易科罰金
    之理由，且事先給予相當之期間陳述意見，已足以保障抗告
    人在執行程序中之權益利，抗告人既未於應到日期之前，檢
    具相關資料陳述意見說明如何不適合入監執行，徒憑己見主
    張檢察官不可能自我審查執行指揮是否妥適與否云云，指摘
    檢察官之執行指揮違法，難謂有理由。
　㈡本件抗告人係騎乘機車在高雄市鳳山區之市區道路行駛，且
    係於逆向行駛時為警攔檢後查獲，酒精濃度復高達每公升0.
    56毫克（見原審卷第21頁），雖未發生事故，及係騎乘機車
    ，然已係第3次違犯同一之罪名之罪，且第1次係於108年7月
    ，第2次係於同年8月，於執行完畢後，再於111年5月犯本件
    之罪（見原審卷第21-30頁），除漠視禁止酒後不得駕車之
    法令，縱令係騎乘機車，亦已對在公眾道路上往來之用路人
    之生命、身體及財產安全形成高度之潛在危險性，又依抗告
    人所提出之診斷證明，復有酒精濫用之情事（見本院卷第35
    頁），亦有再犯之虞，則原裁定認財產刑之處遇手段已無從
    預防抗告人再犯，所處徒刑如不予執行，有難收矯正之效及
    難以維持法秩序之情事，認確有執行宣告刑之必要，因認檢
    察官之執行指揮並無不當，經核於法並無不合。又刑罰輕重
    之量定應依刑法第57條定之，是否准予易科罰金應依刑法第
    41條第1項定之，兩者所應考量之因素並不相同，抗告人主
    張本次酒駕量處有期徒刑6月，已較前次為重、認應准予易
    科罰金，檢察官裁量權之行使有瑕疵云云，顯屬無據。
　㈢檢察官業已說明不准易科罰金及易服社會勞動之具體理由，
    且所為說明與高檢署於曾111年2月3日訂頒之統一酒駕再犯
    發監標準相符，抗告人於檢察官通知到案執行後，始前往醫
    院就診，業如前述，抗告人主張檢察官未說明其理由，與卷
    證資料不符。再者，依據法務部統一酒駕再犯發監標準第4
    點固規定「被告已因本案開始接受酒癮戒癮治療」者得斟酌
    個案情准予易科罰金。抗告人所提出之診斷證明書固說明經
    4次規律就診，診斷為酒精使用疾患，持續追蹤下顯示酒精
    用量有減少，建議可持續接受治療追蹤，以緩解疾病狀態，
    需固定追蹤治療等語（見本院卷第35頁）。然抗告人並未將
    上開證據資料提供給檢察官審酌，本院亦無從代檢察官審酌
    ，自應由抗告人向檢察官重新聲請。至抗告人主張母親長年
    患有眼疾，一人獨居在屏東，均係抗告人每週回去1至2次探
    望、照料母親，並帶至醫院看診等情，並非審酌是否准予易
    科罰金時所應考慮之因素。是本件抗告，並無理由，應予駁
    回。
據上論結，應依刑事訴訟法第412條，裁定如主文。
中　　華　　民　　國　　111 　年　　11　　月　　30　　日
                  刑事第四庭    審判長法  官  黃建榮
                                      法  官  陳君杰
                                      法  官  李嘉興
以上正本證明與原本無異。
不得再抗告。
中　　華　　民　　國　　111 　年　　11　　月　　30　　日
　　　　　　　　　　　　　　　　　　　書記官  賴梅琴